【裁判字號】    90,上,533
【裁判日期】    900926
【裁判案由】    履行契約
【裁判全文】
台灣高等法院民事判決  九十年度上字第五三三號
    上  訴  人
    即被上訴人  行政院國軍退除役官兵輔導委員會台北鐵工廠
    法定代理人  沈景鵬
    即 上訴 人  福盛機械有限公司
    法定代理人  馮樹永
右當事人間請求履行契約事件，上訴人對於中華民國九十年四月二十六日臺灣臺北地
方法院八十九年度訴字第五五九九號第一審判決提起上訴，本院判決如左：
    主    文
原判決關於駁回上訴人行政院國軍退除役官兵輔導委員會台北鐵工廠後開第二項之訴
部分，及該部分假執行之聲請，及訴訟費用之裁判均廢棄。
右廢棄部分，上訴人福盛機械有限公司應再給付上訴人行政院國軍退除役官兵輔導委
員會台北鐵工廠新台幣壹佰參拾玖萬伍仟柒佰貳拾陸元，及自民國八十九年十一月十
五日起至清償日止，按年息百分之五計算之利息。
行政院國軍退除役官兵輔導委員會台北鐵工廠其餘上訴駁回。
福盛機械有限公司之上訴駁回。
第一審關於命行政院國軍退除役官兵輔導委員會台北鐵工廠負擔訴訟費用部分，及第
二審訴訟費用關於行政院國軍退除役官兵輔導委員會台北鐵工廠上訴部分，由上訴人
行政院國軍退除役官兵輔導委員會台北鐵工廠負擔九分之一，餘由上訴人福盛機械有
限公司負擔。第二審訴訟費用關於福盛機械有限公司上訴部分，由福盛機械有限公司
負擔。
本判決命上訴人福盛機械有限公司給付部分，於上訴人行政院國軍退除役官兵輔導委
員會台北鐵工廠以新台幣肆拾陸萬伍仟元為上訴人福盛機械有限公司預供擔保後得假
執行。但上訴人福盛機械有限公司於假執行程序實施前如以新台幣壹佰參拾玖萬伍仟
柒佰貳拾陸元為上訴人行政院國軍退除役官兵輔導委員會台北鐵工廠預供擔保，得免
為假執行。
    事    實
甲、上訴人即被上訴人行政院國退除役官兵輔導委員會台北鐵工廠部分（下稱台北鐵
    工廠）
壹、聲明：
  一、原判決不利於上訴人台北鐵工廠部分應予廢棄。
  二、右廢棄部分，被上訴人福盛公司應再給付上訴人台北鐵工廠新台幣（下同）二
      百零四萬三千九百三十六元，暨其中一百三十九萬五千七百二十六元部分，自
      民國（下同）八十九年十一月十五日起；其餘之六十四萬八千二百一十元部分
      ，自本書狀繕本送達之翌日即九十年六月二十一日起至清償日止，按年息百分
      之五計算之利息。
  三、願供擔保，請准宣告假執行。
貳、陳述：除原判決記載相同茲予引用外，補稱略以：
一、被上訴人福盛公司應負擔之金額為五百九十一萬八千九百零九元：
  (一)逾期罰款部分
  １、依兩造簽訂之訂購物品合約（下稱系爭合約）約定，被上訴人福盛公司遲延給
      付時，應依系爭合約補充說明第二項援引台北鐵工廠與業主即內政部警政署水
      上警察局（後改制為行政院海岸巡防署海洋巡防總局，下稱業主）所簽訂之「
      採購契約條款」第十二條第一項之規定，按逾期日數，每日依契約價金總額千
      分之三計算逾期違約金。本件系爭合約總價為三千五百四十二萬七千元，依約
      福盛公司應於八十九年三月二十七日前履行交付義務，然福盛公司卻遲至同年
      五月十九日始完全履約，共計逾期五十三天，故福盛公司應負擔之罰款金額為
      五百六十三萬二千八百九十三元。
  ２、原判決以台北鐵工廠主張其因疏未注意而未將系爭合約本件之罰則部分予以刪
      除一節，未舉證以實其說云云，逕認台北鐵工廠主張應依合約價金總額千分之
      三計算每日罰款為無理由。然本件系爭合約係台北鐵工廠為用於相類似之採購
      工案所適用之定型化契約，故系爭合約本件之約定，係一般通例性之規範，至
      於合約之補充說明，則係台北鐵工廠針對本件合約履行之性質，與福盛公司所
      為之特別約定，其效力自應優先於合約本文之規定。是計算本件逾期違約金時
      ，自應以補充說明之規定為依據。
    (二)代墊關稅部分：
      依系爭合約補充說明第二項援引業主採購契約條款第六條規定因系爭合約所生
      之關稅，由福盛公司負擔。本件台北鐵工廠為福盛公司墊付二次關稅，第一次
      為十九萬二千二百元，第二次為三百六十一萬八千一百四十六元，共計三百八
      十一萬三百四十六元，扣除基隆關稅局退稅之三百五十二萬四千三百三十元，
      故台北鐵工廠實際墊付之關稅為二十八萬六千零十六元。
    (三)綜上，台北鐵工廠得向福盛公司請求之金額為五百九十一萬八千九百零九元。
  二、上訴人台北鐵工廠主張抵銷之金額為一百七十八萬五千零十五元
    (一)履約保證金部分：
      福盛公司為擔保本件合約之履行，提供英磅三萬八千元為履約保證金，依約定
      本件結案時，台北鐵工廠應將履約保證金返還福盛公司。又兩造同意以八十九
      年七月二十六日之牌示匯率將英磅兌換成新台幣，故台北鐵工廠應返還予福盛
      公司之履約保證金為一百七十八萬五千零十五元。
    (二)行政事務費部分
      系爭合約特約條款第一條約定，因履行本件合約所生之行政事務費用，由福盛
      公司先行墊付，俟業主就系爭合約標的物完成驗收合格後，再由福盛公司檢具
      相關單據向台北鐵工廠實報實銷，而台北鐵工廠就福盛公司墊付之行政事務費
      用，僅於六十八萬一千九百零五元之範圍內，負清償之責。本件台北鐵工廠已
      先為福盛公司支付開狀手續費三萬三千六百九十五元，因此，台北鐵工廠應向
      福盛公司負擔行政事務費用之額度，即減為六十四萬八千二百一十元。自業主
      驗收合格至今，福盛公司迄未檢附單據向台北鐵工廠申領，台北鐵工廠對福盛
      公司所負之清償責任尚未屆清償期，福盛公司自不得依民法第三百三十九規定
      ，主張抵銷，台北鐵工廠於原審就此部分所為之抵銷，即屬有誤，於此更正。
    (三)是以，本件得主張抵銷之金額為一百七十八萬五千零十五元。
  三、綜上，台北鐵工廠實際得向福盛公司請求之金額為四百一十三萬三千八百九十
      四元，然原審僅判決福盛公司應給付台北鐵工廠二百零八萬九千九百五十八元
      ，是本件台北鐵工廠上訴金額為二百零四萬三千九百三十六元。
  四、福盛公司抗辯其未有遲延五十三天之情事，惟：
    (一)依系爭合約補充說明第二條約定，福盛公司應依業主所指定之交貨期限，送交
      系爭採購物品。而依業主採購契約條款第七條規定「廠商應於本局簽約翌日起
      壹佰伍拾個日曆天內，將採購標的完成採購」，因台北鐵工廠與業主簽訂採購
      契約條款之時間為八十八年十月二十八日，是福盛公司應於八十九年三月二十
      七日前完成履約義務，然福盛公司卻遲至同年五月十九日始完成全部貨品之運
      交，故其給付遲延至為明確。
    (二)台北鐵工廠於八十九年三月三十一日已將遲延給付一事通知福盛公司，福盛公
      司函覆台北鐵工廠謂：「：：為使順利交運至台灣送交淡水行政院海岸巡防署
      海洋巡防總局，請准予將Ｌ／Ｃ最後交運日期及有效日期展延至四月三十日。
      此日期之展延僅是便於交貨，而逾期交貨罰款等仍然存在，並由本公司負責」
      等語，足徵福盛公司非但對系爭合約之履約期限為八十九年三月二十七日前及
      給付遲延等情不爭執，且應允日後將依約給付逾期罰款。是福盛公司抗辯兩造
      未約定以八十九年三月二十七日前作為系爭合約之履行期限，福盛公司並無給
      付遲延等語，實不足採。
  五、福盛公司遲延給付之逾期罰款，每日應以合約價金總額千分之三計算，而非以
      未完成履約部分之貨品單價千分之二計算
    (一)業主採購契約條款第十二條第一項但書規定「但未完成履約之部分不影響其他
      已完成部分之使用者，得按未完成履約部分之契約價金，每日依其千分之三計
      算逾期違約金」，係指福盛公司遲延交付之貨品不影響其他已交付貨品之使用
      時，福盛公司始得主張依其遲交貨品之單價計算逾期違約金，倘福盛公司遲交
      之貨品已影響其他已交付貨品之使用時，仍需以契約之全部價金作為計算逾期
      違約金之標準。
    (二)台北鐵工廠於八十九年七月五日函請業主依福盛公司所遲延給付之貨品項目單
      價計算逾期違約金，惟業主於同年七月十七日函覆謂「本案料件採購係供六十
      噸艇歲修及主機保養使用，料件未交齊則主機保養即無法發包開工，且其已交
      料件亦無法使用，故未完成履約之部份確已影響其他部分之使用」等語，否決
      台北鐵工廠之請求，並依系爭合約之全部價金，計算台北鐵工廠應繳納之逾期
      違約金。
    (三)足見福盛公司雖非全部貨品均有遲延給付之情形，然因福盛公司部分遲延已影
      響全部契約之履行，則依上開採購契約第十二條第一項本文規定，仍應以系爭
      合約總價之千分之三，計算福盛公司應給付之逾期違約金。
  六、福盛公司抗辯其非系爭合約之出賣人，顯無理由：
    (一)台北鐵工廠提出之信用狀上「開狀申請人」及「信用狀受益人」固記載台北鐵
      工廠及ＡＬＳＢＯＭ  ＥＮＧＩＮＥＳ公司（下稱Ｓ．Ｅ．ＡＳＩＡ公司），
      然以信用狀支付本件貨款，純係應福盛公司所請，對付款方式所為之特別約定
      ，非謂本件合約之出賣人即為Ｓ．Ｅ．ＡＳＩＡ公司。
    (二)再者由系爭合約係於八十九年一月十四日簽訂，而台北鐵工廠係八十九年一月
      二十五日始申請開立本件信用狀等情觀之，即知台北鐵工廠係先與福盛公司訂
      立系爭合約後，始依福盛公司之要求，記載Ｓ．Ｅ．ＡＳＩＡ公司為本件信用
      狀之受益人，福盛公司辯稱台北鐵工廠係於開立信用狀後始與福盛公司簽訂系
      爭合約以擔保信用狀之履行等語，顯不足採。
  七、福盛公司因具可歸責之事由，就遲誤攻防部分，應不得再為爭執：
      原審之歷次開庭通知及台北鐵工廠所提出之訴狀，於第一審訴訟程序中，均已
      合法送達於福盛公司，苟福盛公司認為台北鐵工廠之主張不實在或不合理，即
      應於第一審訴訟程序中，將其爭執或抗辯之事項提出於原審法院。然福盛公司
      於第一審開庭時均未到庭應訊，遲至鈞院審理時始提出其未逾期交貨等抗辯，
      顯有故意或重大過失遲延提出攻擊、防禦之情事，依民事訴訟法第四百四十七
      條第一項但書之規定，法院對其抗辯事由，即不應採納。
  八、福盛公司另謂系爭合約附件上福盛公司之印文與蓋在系爭合約本件之福盛公司
      印文不一致，而否認系爭合約附件之真正。惟：
    (一)事實上，系爭合約本件及附件於台北鐵工廠與福盛公司簽約當日即已製作完成
      ，且福盛公司於訂約當日，即自行於系爭合約本件及附件上蓋福盛公司之印文
      。縱認系爭合約本件與附件上福盛公司之印文不同，然只要上開印文均屬福盛
      公司所有，系爭合約之附件自簽約日之起，即對雙方當事人產生拘束之效力。
    (二)況將系爭合約附件內福盛公司之印文與福盛公司承包台北鐵工廠施作「台電澎
      湖尖山發電廠Ｂ１—Ａ標工程發電機及其附屬設備與備品之訂購合約」內福盛
      公司之印文詳加比對，二者之印文不論字體、大小均一致，足證系爭合約附件
      內之印文確為福盛公司之印文，至為灼然。
參、證據：除援用原審提出者外，補提海洋巡防總局八十九年二月二十五日及八十九
    年五月二十三日之驗收紀錄單、台北鐵工廠八十九年三月三十一日（八九）鐵行
    字第九○○號及八十九年七月五日鐵供字第一九二七號函、福盛公司八十九年
    四月六日福字第第二二八四號函、海洋巡防總局八十九年七月十七日（八九）
    洋局船字第二二九七八號函、兩造所簽訂之「台電澎湖尖山發電廠Ｂ１—Ａ標工
    程，發電機及其附屬設備與備品」訂購合約、台北鐵工廠與業主簽訂之採購契約
    等證件影本為證，並聲請傳訊證人沙玉美。
乙、上訴人即被上訴人福盛機械有限公司部分（下稱福盛公司）：
壹、聲明：
  一、原判決不利於上訴人福盛公司部分廢棄。
  二、右廢棄部分被上訴人台北鐵工廠於第一審之訴駁回。
  三、如受不利判決，願供擔保請准宣告免為假執行。
貳、陳述：除原判決記載相同茲予引用外，補稱略以：
一、台北鐵工廠主張依系爭合約附件之補充說明規定，本件罰則應適用其與業主所簽
    訂之採購契約條款規定，惟：
  (一)台北鐵工廠提出系爭合約原本供勘驗後，發現系爭合約本件後固有如卷附之附件
    ，而附件中之請購單與本件裝訂處雖蓋有與合約本件相同之印文，然其後之補充
    說明及業主採購契約條款均非在裝訂處蓋章，而係蓋在文件中間處，且所蓋印章
    之大小，與合約本件上之印文顯有不同。且台北鐵工廠於原審所提出之系爭合約
    影本，請購單及其他附件上，均看不出蓋有福盛公司之印文。準此，足見台北鐵
    工廠主張之系爭合約，除合約本件及請購單外，其餘均非系爭合約之附件。
  (二)雖台北鐵工廠提出其與福盛公司所簽訂之「台電澎湖尖山發電廠Ｂ１—Ａ標工程
    ，發電機及其附屬設備與備品」訂購合約及證人沙玉美之證詞主張系爭合約附件
    上之印文確係福盛公司之印文，惟上開訂購合約與系爭合約附件上之印文，由肉
    眼並無法判斷是否相同。再者，如證人沙玉美所言系爭合約本件與附件係同時作
    成，並由福盛公司蓋章，則何以台北鐵工廠所提出之附件影本上看不出有福盛公
    司之印文，且附件上之印文與合約本件上之印文不同？甚且，證人沙玉美係台北
    鐵工廠之職員，其證言有偏頗之虞，不足採信。
  (三)縱認附件係系爭合約之一部分，因系爭合約本件之形式內容與上開台電澎湖尖山
    發電廠之訂購合約之形式、內容完全相符，足見系爭合約屬附合契約之性質，有
    民法第二百四十七條之一之適用。而合約本件已約定罰則，台北鐵工廠又以附件
    加重福盛公司之責任，顯失公平，該附件當然無效。況台北鐵工廠非但於合約本
    件上僅註明「交貨地點」、「交貨期限」、「驗收方法」、「附款辦法」如附件
    ，且未將本件上之罰則規定刪除，則罰則部分自應適用合約本件方符誠信原則。
  (四)依系爭合約本件之罰則規定「逾期一日按未交該單項貨品逾期數量總價千分之二
    計罰」，而本件合約所採購之品名共一百四十六件，其中一百四十一件已於八十
    九年三月二十四日送交台北鐵工廠，另品名支架等四項於同年五月五日送交，最
    後一項貨品閥導管係於同年月十九日全部送交完成，是依上開合約約定，縱福盛
    公司應負遲延賠償責任，亦僅應賠償三十一萬九千九百二十七元。
  (五)又約定之違約金過高者，法院得減至相當之數額，民法第二百五十二條定有明文
    。本件不論係依總價之千分之三或千分之二計算逾期違約金，均屬過高，請鈞院
    鑒核福盛公司已履行大部分之義務，酌減違約金。
二、關於行政事務費用部分，台北鐵工廠於支付命令聲請狀及原審所提準備書狀均已
    自認福盛公司已繳付行政事務費用，即不得再主張福盛公司應負舉證之責。又福
    盛公司主張抵銷後，縱福盛公司應負遲延責任，然因扣抵後已無餘額，福盛公司
    自不須再負賠償責任。
三、福盛公司雖與台北鐵工廠簽訂系爭合約，然福盛公司並非系爭合約之出賣人，此
    合約僅係擔保性質，詳述如左：
  (一)因福盛公司資金不足，不能投標本件採購案，乃與台北鐵工廠合作，以台北鐵工
    廠名義投標，得標後由福盛公司負履行義務，福盛公司賺取契約之利潤，台北鐵
    工廠則賺取應得之佣金。然台北鐵工廠得標後，竟不履行原有協議，嗣又因無貨
    源而求助於福盛公司，福盛公司為賺取佣金，乃介紹Ｓ．Ｅ．ＡＳＩＡ公司予台
    北鐵工廠，此由台北鐵工廠所提之信用狀上記載買受人及出賣人為台北鐵工廠及
    Ｓ．Ｅ．ＡＳＩＡ公司即知。台北鐵工廠為能確保收到貨源，乃要求福盛公司簽
    立系爭合約，以擔保其與Ｓ．Ｅ．ＡＳＩＡ公司之買賣，故系爭合約簽訂之目的
    係擔保之用，並非福盛公司與台北鐵工廠告另成立買賣合約。
  (二)縱系爭合約非擔保之用，然台北鐵工廠迄未給付福盛公司任何款項，福盛公司主
    張同時履行抗辯，既有同時履行抗辯之適用，即無給付遲延，甚或損害賠償可言
    。若福盛公司主張同時履行抗辯權不當，福盛公司亦主張以台北鐵工廠應給付予
    福盛公司之款項抵銷，經抵銷後，台北鐵工廠即無賠償請求權可言。
四、至台北鐵工廠主張依民事訴訟法第四百四十七條規定，福盛公司不能於鈞院提出
    新攻擊或防禦方法云云，惟民事訴訟法第四百四十七條規定，係指當事人因故意
    或重大過失未於第一審提出攻擊或防禦方法，，於第二審始提出者而言，本件福
    盛公司於原審根本未提出攻擊或防禦方法，迄第二審始提出，即非所謂之新攻擊
    或防禦方法？再者，福盛公司係一般未受法學教育之人，無法知悉法律之規定為
    何，若台北鐵工廠此項主張可採，無疑認民事訴訟法於事實審已採律師強制代理
    制度，顯與本條之立法意旨不符。又本件原判決係一造辯論判決，若謂敗訴一方
    不能提出新攻擊或防禦方法，豈非剝奪福盛公司上訴之權，足見台北鐵工廠此一
    主張於法未合，應不足採。
參、證據：提出台北鐵工廠八十九年三月三十一日（八九）鐵行字第九○九號函、台
    北鐵工廠支付命令聲請狀、福盛公司傳真予行政院海洋巡防總局之逾期違約金計
    算式及進口報單等影本為證。
    理    由
甲、程序方面
一、按訴之變更、追加或提起反訴，非經他造同意，不得為之，但擴張或減縮應受判
    決事項之聲明，不在此限，民事訴訟法第四百四十六條第一項但書、第二百五十
    六條第二款分別定有明文。本件上訴人即被上訴人台北鐵工廠於原審起訴時主張
    被上訴人即上訴人福盛公司應給付台北鐵工廠三百四十八萬五千六百八十四元，
    及自原支付命令送達之翌日起至清償日止，按年息百分之五計算之利息。嗣於本
    院擴張上訴聲明，請求命福盛公司給付四百一十三萬三千八百九十四元，揆諸前
    開規定，於法並無不合，應予准許。
二、次按當事人得提出新攻擊或防禦方法，但因當事人之故意或重大過失未於第一審
    程序提出者，第二審法院得駁回之，民事訴訟法第四百四十七條第四款固有明文
    。而本件福盛公司於原審言詞辯論時雖未到庭為任何陳述，然其已分別於開庭前
    、後提出存證信函及民事狀，表示本件為聯合投標糾紛，尚有商業文件及金額計
    算有待澄清，請求准予延期開庭，俾便整理相關資料，以示公允等語。雖原審認
    無延期之必要，仍為一造辯論判決，然究難據此即認福盛公司有延滯訴訟之故意
    或重大過失，故福盛公司於本院提出之新攻擊或防禦方法，於法亦無不合，合先
    敘明。
乙、得心證之理由
一、上訴人即被上訴人台北鐵工廠於原審起訴主張：其於八十九年一月十四日與福盛
    公司簽訂訂購物品合約（下稱系爭合約，合約總價為新台幣三千五百四十二萬七
    千元，依雙方合約規定交貨日期為八十九年三月二十七日前，惟福盛公司遲至八
    十九年五月十九日始完成履約，共逾期五十三天。依系爭合約附件之補充說明第
    二條規定「本採購案有關履約、管理、驗收、權利責任、付款辦法、罰則及其他
    重要事項，均比照業主採購契約之相關規定辦理」。而依業主採購契約條款第十
    二條第一項本文規定「逾期違約金，以日為單位，廠商未依照契約規定限期完工
    ，應按逾期日數，每日依契約價金總價千分之三計算逾期違約金」，依此計算福
    盛公司應給付台北鐵工廠之逾期罰款為五百六十三萬二千八百九十三元。又依業
    主即訴外人內政部警政署水上警察局（後改制為行政院海岸巡防署海洋巡防總局
    ，下稱業主）採購契約條款第六條第二項規定，廠商因進口材料所生關稅，由廠
    商負擔，而本件上訴人台北鐵工廠代被上訴人福盛公司墊付之關稅為二十八萬六
    千零十六元，故福盛公司應給付台北鐵工廠之金額共計為五百九十一萬八千九百
    零九元。因台北鐵工廠已就福盛公司之履約保證金一百七十八萬五千零十五元逕
    予扣抵，故福盛公司尚應給付台北鐵工廠四百一十三萬三千八百九十四元。福盛
    公司則以其雖與台北鐵工廠簽訂系爭合約，然該合約僅係擔保之用，實則其並非
    本件買賣之出賣人；又系爭合約之附件均未註明「附件」二字，且附件上福盛公
    司之印文與合約本件上之福盛公司印文不符，難認台北鐵工廠所提出之補充說明
    及業主採購契約等文件為系爭合約之附件，故本件逾期違約金應依系爭合約本件
    之罰則規定，每日按未完成履約部分之貨品單價千分之二計算罰款；又台北鐵工
    廠自認福盛公司已繳納行政事務費用六十八萬一千九百零五元，經扣抵福盛公司
    已交付之履約保證金及上開費用後，台北鐵工廠已無餘額可請求；況台北鐵工廠
    未給付福盛公司任何款項，福盛公司主張抵銷及同時履行抗辯權後，亦無須負遲
    延賠償之責等語資為抗辯。
二、福盛公司是否為系爭買賣契約之當事人爭議部分
    台北鐵工廠主張其與福盛公司間訂有訂購物品合約，主張依補充說明第二項援引
    業主採購契約條款規定，福盛公司如未依約於期限內完工，即應按逾期日數，每
    日依契約價金總額千分之三計算逾期違約金，並提出訂購物品合約、請購單、補
    充說明及業主採購契約條款等件為證。福盛公司則否認其與台北鐵工廠間有系爭
    買賣關係存在，並抗辯稱：福盛公司因資金不足，不能投標本件採購案，乃與台
    北鐵工廠合作，以台北鐵工廠名義投標，得標後由福盛公司負履行義務，福盛公
    司賺取契約之利潤，台北鐵工廠則賺取應得之佣金。然台北鐵工廠得標後，竟不
    履行原有協議，嗣又因無貨源而求助於福盛公司，福盛公司為賺取佣金，乃介紹
    Ｓ．Ｅ．ＡＳＩＡ公司予台北鐵工廠，此由台北鐵工廠所提之信用狀上記載買受
    人及出賣人為台北鐵工廠及Ｓ．Ｅ．ＡＳＩＡ公司可知等語。但查：台北鐵工廠
    主張本件買賣價金雖由其開立信用狀支付予Ｓ．Ｅ．ＡＳＩＡ公司，然此純係應
    福盛公司請求之付款方式，本件買賣均係其與福盛公司接洽，再由福盛公司與Ｓ
    ．Ｅ．ＡＳＩＡ公司連繫等情，業據台北鐵工廠提出該廠八十九年三月三十一日
    （八九）鐵行字第九○○號函及福盛公司八十九年四月六日福字第二二八四號
    函為證，福盛公司對上開函文之形式真正，並不爭執。核上開函文所載內容，係
    台北鐵工廠函請福盛公司儘速履行合約之交付義務，而福盛公司除函覆其已多次
    催促英國原廠儘速提供短運之部分零件外，並自認逾期交貨罰款由其公司負責；
    且福盛公司於寄予原審之存證信函中亦載明本件係屬聯合投標，在其與台北鐵工
    廠未能清算本案盈虧前，債權債務之關係尚無法釐清等語，有新店十九支局第八
    八號存證信函可按（見原審卷第四四頁）；又觀諸兩造所簽訂之訂購物品合約內
    容，係約定福盛公司應交付淡水水上警察局六十噸艇ＰＡＸＭＡＮ１２ＶＰ－１
    ８５主機保養料件等一百四十六項貨品，並非記載系爭合約係擔保Ｓ．Ｅ．ＡＳ
    ＩＡ公司履行交貨之用；再參以系爭合約係八十九年一月十四日簽訂，而台北鐵
    工廠申請開立信用狀之日期為八十九年一月二十五日等情，亦有系爭合約及信用
    狀為憑，堪認台北鐵工廠主張信用狀記載Ｓ．Ｅ．ＡＳＩＡ公司為受益人，係其
    與福盛公司對本件買賣行為之付款方式所為之特別約定一節可採，福盛公司抗辯
    其非系爭合約之出賣人，即無足取。
三、系爭合約附件效力之爭議部分
    福盛公司再抗辯稱：系爭合約之附件均未註明「附件」二字，且附件上福盛公司
    之印文與合約本件上之福盛公司印文不符，難認台北鐵工廠所提出之補充說明及
    業主採購契約等文件為系爭合約之附件，故本件逾期違約金應依系爭合約本件之
    罰則規定，每日按未完成履約部分之貨品單價千分之二計算罰款等語。但查：台
    北鐵工廠提出之系爭合約及請購單、補充說明、業主採購契約條款等附件影本上
    固無法辨識出蓋有福盛公司之印文，然經本院於九十年七月九日當庭勘驗台北鐵
    工廠提出之上開文件原本結果，上開附件上均蓋有福盛公司印文之事實，亦為福
    盛公司所不爭執。雖福盛公司再辯稱附件上之印文均較系爭合約本件上之印文小
    ，係台北鐵工廠事後盜蓋等語。惟訊據證人即承辦本件採購合約之台北鐵工廠職
    員沙玉美則到庭結證稱，系爭合約與附件於簽約前已訂在一起為同一份，福盛公
    司係看過合約與附件後始於上開文件上蓋章，合約書附件上之印章係福盛公司馮
    總經理親自蓋印等語（見本院卷第一一五頁）。雖福盛公司以證人沙玉美係台北
    鐵工廠職員，所證難以全信等語，但證人與本件並無自身之利害關係，且其於本
    院已具結，衡情當無甘冒刑法偽證罪責而為虛偽陳述之可能，尚難僅因片面臆測
    而推翻其證詞之真實。再者，台北鐵工廠亦提出其與福盛公司所簽訂之「台電澎
    湖尖山發電廠Ｂ１—Ａ標工程，發電機及其附屬設備與備品」訂購合約書（本院
    卷一二五至一三七頁），核兩相肉眼比對結果，堪信系爭合約附件上之印文確係
    福盛公司之印文無訛。福盛公司空言否認系爭合約附件上之印文與合約本件及請
    購單上之印文不同，應無足採。
四、本件應以系爭合約本件之罰則規定或依補充說明第二項援引業主採購契約條款第
    十二條規定為計算逾期違約金之標準之爭議部分
    又依業主採購契約條款第七條第一項規定「廠商應於本局簽約翌日起壹佰伍拾個
    日曆天內，將採購標的完成採購」，查本件台北鐵工廠與業主簽約之日期為八十
    八年十月二十八日，有上開採購契約條書可證（見本院卷第一三八至一五四頁）
    ，則本件履約期限為八十九年三月二十六日。福盛公司遲至同年五月十九日始完
    成履約，亦有台北鐵工廠提出之行政院海岸巡防署海洋巡防總局（下稱海洋巡防
    總局）八十九年五月二十三日之驗收紀錄一紙為證，福盛公司對此均不爭執，則
    其給付遲延之事實，已至為明確。至計算逾期違約金之標準，台北鐵工廠主張應
    依業主採購契約條款第十二條第一項規定，按逾期日數，每日依契約價金總額千
    分之三計算逾期違約金，但為福盛公司所否認，辯稱系爭合約本件僅規定交貨地
    點、交貨期限、驗收方法及付款辦法如附件，並未規定罰則應依附件辦理，計算
    逾期違約金時自應以系爭合約本件之罰則規定為準等語。但按解釋當事人之契約，
    應以當事人立約當時之真意為準，而真意何在，又應以過去事實及其他一切證據
    資料為斷定之標準，不能拘泥文字致失真意（最高法院三十九年台上字第一○五
    三號判例參照）。查系爭合約第四頁之特約條款（見原審卷第二三頁）係台北鐵
    工廠與福盛公司針對本件買賣所為之特別約定一節，為福盛公司所自認，此由福
    盛公司於原審提出之民事狀中爰引上開條款第一條之規定自明。則依附件第二條
    約定，本案有逾期交貨之情事，致遭業主逾期罰款時，台北鐵工廠將逕行由福盛
    公司行政事務費用及其備用信用狀中扣抵，福盛公司不得異議。本件台北鐵工廠
    因福盛公司逾期交貨，致遭業主罰款七百一十五萬一千八百二十元之事實，有台
    北鐵工廠提出之收據一紙為證（見原審卷第六八頁），而上開逾期罰款係依業主
    採購契約條款第十二條第一項規定計算。其次，證人沙玉美於本院亦結證稱依訂
    約當時之真意，上開特約條款第二條係指投標人同意若業主對台北鐵工廠罰款，
    投標人即需跟著受罰，此於開標時所做之紀錄亦有提及等語（見本院卷第一一五
    頁），足見兩造訂約時之真意，罰則部分係約定依業主採購契約條款之規定辦理
    。是本件系爭合約本件上固有罰則之規定，然因台北鐵工廠與福盛公司間已就罰
    則部分另為特別約定，則計算逾期違約金時，自應以上開採購契約之規定為據，
    是以就此部分兩造之爭議，自應以台北鐵工廠之主張為可採，福盛公司之抗辯，
    洵屬無據。
五、台北鐵工廠得請求給付金額之計算部分
  (一)關於逾期違約金部分：
    1.本件依業主採購契約條款第十二條第一項規定「逾期違約金，以日為單位，廠
      商如未依照契約規定期限完工，應按逾期日數，每日依契約價金總額千分之三
      計算逾期違約金。但未完成履約之部分不影響其他已完成部分之使用者，得按
      未完成履約部分之契約價金，每日依其千分之三計算」。查本件履約期限為八
      十九年三月二十六日，雖本件合約所採購之貨品一百四十六件中之一百四十一
      件於八十九年三月二十四日已送交水上警察局，另四項於同年五月五日送交，
      最後一項貨品於同年五月十九日送交等情，有海洋巡防總局八十九年二月二十
      五日及同年五月二十三日之驗收紀錄各一紙、台北鐵工廠八十九年七月五日
      鐵供字第一九二七號函可按，足見福盛公司所稱其僅部分貨品未完成履約一節
      堪以採信。然因本案料件採購係供六十噸艇歲修及主機保養使用，料件未交齊
      主機保養即無法發包開工，已交料件亦無法使用，故未完成履約之部分確已影
      響其他已完成部分之使用等情，亦有海洋巡防總局八十九年七月十七日（八九
      ）洋局船字第二二九七八號函可憑，則依上開規定，本件仍應依契約價金總額
      千分之三計算逾期違約金。
    2.本件契約之價金總額為三千五百四十二萬七千元，福盛公司共逾期五十三天，
      則台北鐵工廠得請求之逾期違約金即為五百六十三萬二千八百九十三元。（
      00000000×53×3/1000＝0000000）。
    3.按約定之違約金過高者，法院得減至相當之數額，民法第二百五十二條定有明
      文，至於是否相當，須依一客觀事實，社會經濟狀況及當事人所受損害情形，
      以為斟酌之標準（最高法院七十九年台上字第一九一五號判例參照）。查兩造
      於特約條款中約定，如本案有逾期交貨之情事，致台北鐵工廠遭業主逾期罰款
      時，福盛公司應負擔同額之罰款。而本件台北鐵工廠因福盛公司逾期交貨，致
      遭業主罰款七百一十五萬一千八百二十元，已如前述，則台北鐵工廠向福盛公
      司請求逾期違約金五百六十三萬二千八百九十三元，即無福盛所指違約金過高
      之情事，福盛公司主張酌減違約金，洵屬無據。
  (二)代墊關稅部分：
    台北鐵工廠主張其為福盛公司墊付二次關稅，共計三百八十一萬三百四十六元，
    扣除基隆關稅局退稅之三百五十二萬四千三百三十元，台北鐵工廠實際墊付之金
    額為二十八萬六千零十六元，此為福盛公司所不爭執，應堪信為真正。
  (三)本件台北鐵工廠得請求之金額為五百九十一萬八千九百零九元。
六、福盛公司得主張抵銷之金額部分
  (一)履約保證金部分：台北鐵工廠主張福盛公司為擔保本件合約之履行，提供英磅三
    萬八千元為履約保證金，依合約約定，台北鐵工廠應於合約結案時，依八十九年
    七月二十六日之牌示匯率，將履約保證金兌換成新台幣，返還予福盛公司等情，
    為福盛公司所不爭執，是台北鐵工廠應返還予台北鐵工廠之履約保證金為一百七
    十八萬五千零十五元（38000×46.00000000＝0000000）。
  (二)行政事務費用部分：
    按當事人主張之事實，經他造於準備書狀內或言詞辯論時或在受命法官、受託法
    官前自認者，無庸舉證；自認之撤銷，除別有規定外，以自認人能證明與事實不
    符或經他造同意者，始得為之，民事訴訟法第二百七十八條第一項、第三項定有
    明文。查台北鐵工廠於原審已自認福盛公司墊付行政事務費用六十四萬八千二百
    一十元之事實（六十八萬一千九百零五元，扣除其先為被告墊付之開狀手續費三
    萬三千六百九十五元），有台北鐵工廠於原審提出之支付命令聲請狀及準備書狀
    可稽（見原審支付命令卷及原審第一三頁），而台北鐵工廠未能舉證證明上開自
    認與事實不符，於本院僅稱福公司尚未檢具單據向台北鐵工廠申請，清償期未屆
    至等語，則依前開規定，台北鐵工廠自不得主張自認之撤銷。故福盛公司辯稱其
    無庸就上開台北鐵工廠自認部分負舉證責任，福盛公司之主張抵銷，即屬有據。
    至開狀手續費三萬三千六百九十五元部分，因台北鐵工廠未自認，福盛公司自應
    就此部分負舉證之責，然福盛公司亦未能舉證證明其已為台北鐵工廠墊付此筆款
    項，故此部份不得主張抵銷。從而，關於行政事務費用部分，福盛得主張扣抵之
    金額為六十四萬八千二百一十元。
  (三)綜上，台北鐵工廠得請求福盛公司給付之金額為三百四十八萬五千六百八十四元
    （0000000＋000000－0000000－000000＝0000000）。
七、福盛公司主張台北鐵工廠迄未給付任何款項予福盛公司，主張同時履時抗辯權及
    抵銷等語，惟本件買賣標的價金台北鐵工廠業已支付予Ｓ．Ｅ．ＡＳＩＡ公司，
    有台北鐵工廠提出之信用狀一紙為證，則福盛主張同時履行抗辯權及抵銷，自屬
    無據。
八、綜上所述，台北鐵工廠本於買賣契約之法律關係，請求福盛公司應再給付台北鐵
    工廠一百三十九萬五千七百二十六元，及自民國八十九年十一月十五日起至清償
    日止，按年息百分之五計算之利息，為有理由，應予准許。逾此部分所為之請求
    ，為無理由，應予駁回。又台北鐵工廠勝訴部分，兩造分別陳明願供擔保為准、
    免假執行之宣告，經核於法並無不合，爰分別酌定相當擔保金額准許之。原審就
    上開應准許部分，為台北鐵工廠敗訴之判決，並駁回其假執行之聲請，尚有未洽
    ，上訴意旨求予廢棄改判，為有理由，爰由本院予以廢棄改判如主文第二項所示
    ，並為准、免假執行之宣告。至台北鐵工廠上開應駁回其上訴部分，原審為駁回
    其請求及假執行之聲請，以及福盛公司就其上訴部分，原審為台北鐵工廠勝訴之
    判決，均核無不合，就此部分上訴人仍執前詞，指摘原判決不當，求予廢棄，為
    無理由，均應予駁回。
九、據上論結，本件台北鐵工廠之上訴為一部有理由，一部無理由，福盛公司之上訴
    為無理由，依民事訴訟法第四百五十條、第四百四十九條第一項、第七十九條但
    書、第七十八條、第四百六十三條、第三百九十條第二項、第三百九十二條，判
    決如主文。
中      華      民      國      九十    年      九      月    二十六    日
                                    民事第九庭
                                        審判長法  官  吳  謙  仁
                                              法  官  蘇  瑞  華
                                              法  官  魏  大  喨
右正本係照原本作成。
如不服本判決，應於收受送達後二十日內向本院提出上訴書狀，其未表明上訴理由者
，應於提出上訴後二十日內向本院補提理由書狀（均須按他造當事人之人數附繕本）
上訴時應提出委任律師或具有律師資格之人之委任狀；委任有律師資格者，另應附具
律師及格證書及釋明委任人與受任人有民事訴訟法第四百六十六條之一第一項但書或
第二項（詳附註）所定關係之釋明文書影本。
中      華      民      國      九十    年      九      月    二十八    日
                                              書記官  黃  美  玉
附註：
民事訴訟法第四百六十六條之一（第一項、第二項）：
對於第二審判決上訴，上訴人應委任律師為訴訟代理人。但上訴人或其法定代理人具
有律師資格者，不在此限。
上訴人之配偶、三親等內之血親、二親等內之姻親，或上訴人為法人、中央或地方機
關時，其所屬專任人員具有律師資格並經法院認為適當者，亦得為第三審訴訟代理人
。


司法院資訊處製作；財團法人民間司法改革基金會備份。
